【裁判字號】    95,訴,1131
【裁判日期】    950808
【裁判案由】    確認董事委任關係不存在
【裁判全文】
臺灣臺中地方法院民事判決  95年度訴字第1131號
    原      告  丁○○
    訴訟代理人  羅豐胤律師
    複代理人    洪明儒律師
    訴訟代理人  黃靖閔律師
    被      告  中瑩實業股份有限公司
    法定代理人  丙○○
上列當事人間請求確認委任關係不存在事件，本院於民國95年7
月25日言詞辯論終結，判決如下：
    主  文
確認原告與被告間之副董事長委任關係不存在。
訴訟費用由被告負擔。
    事實及理由
一、按解散之公司除因合併、分割或破產而解散外，應行清算；
    解散之公司，於清算範圍內，視為尚未解散；公司經中央主
    管機關撤銷或廢止登記者，準用第24條至第26條之規定，公
    司法第24條、第25條、第26條之1分別定有明文。又公司與
    董事間訴訟，除法律另有規定外，由監察人代表公司，股東
    會亦得另選代表公司為訴訟之人，亦為公司法第213條所明
    定，其立法目的乃恐董事長代表公司對董事起訴，難免有循
    私之舉。若公司已解散行清算程序，公司董事雖不得以董事
    身分執行職務，而應由清算人執行清算事務，但公司之清算
    ，原則上以董事為清算人，除非公司法或章程另有規定或股
    東會另選清算人時，不在此限（公司法第322條第1項）。且
    清算人於執行清算事務範圍內，除另有規定外，其權利義務
    與董事同（公司法第324條）。是董事原則上應為清算人，
    且清算人之權利義務與董事同，則董事以清算人身分對董事
    為訴訟，亦難免有循私之舉。依同一法理，仍不宜由董事以
    清算人身分對董事為訴訟。再查清算中，公司股東會與監察
    人依然存續，對董事之訴訟依法仍應由監察人或股東會所選
    任之人代表公司為之，始為適法（最高法院94年度臺上字第
    230號判決意旨參照）。本件被告公司已被撤銷登記在案，
    有經濟部中華民國95年6月9日經授商字第09501108530號函
    在卷可稽，依公司法第26條之1準用同法第24條規定，應進
    行清算程序，惟被告迄今尚未選任清算人，其章程亦未另設
    有清算人，又原告係主張其與被告間並無副董事長之委任關
    係存在，揆諸前揭說明，應由被告之監察人代表公司為訴訟
    ，是自應將被告之監察人丙○○列為被告之法定代理人，先
    予敘明。
二、原告起訴主張：被告於民國84年3月31日召開董事會，推選
    原告為被告公司之副董事長，惟原告從未投資被告，且原告
    於前開董事會之事前、事後均未受通知，即原告並未同意擔
    任被告公司副董事長。因訴外人即被告董事長廖述宗業於93
    年8月30日死亡，而台中市稅捐處誤以為原告係被告之副董
    事長即被告之代表人，進而將被告89年至92年間地價稅繳款
    書、90年、92年及93年房屋稅繳款書，均以原告為應受送達
    人而寄發，經原告不服提出復查而遭駁回，是原告即有受確
    認判決之法律上利益，爰依民事訴訟法第247條規定，提起
    本件訴訟。
    並聲明：確認原告與被告間之副董事長委任關係不存在。
三、被告則以：訴外人首美建設股份有限公司（下稱首美公司）
    約於77年間設立，嗣首美公司轉投資設立被告公司，被告約
    於80年設立，不清楚首美公司是否已解散等語，資為抗辯。
    並聲明：原告之訴駁回。
四、得心證之理由：
  (一)按確認法律關係之訴，非原告有即受確認判決之法律上利益
    者，不得提起之，民事訴訟法第247條第1項前段定有明文。
    所謂即受確認判決之法律上利益，係指法律關係之存在與否
    不明確，致原告在私法上之地位有受侵害之危險，而此危險
    得以對於被告之確認判決除去之者而言（最高法院52年臺上
    字第1922號判例意旨參照）。經查，被告雖已被撤銷登記，
    惟迄未完成清算程序，依公司法第26條之1準用第24條、第
    25條規定，被告公司之法人人格仍繼續存在。而依原告提出
    之被告公司變更登記事項表影本，原告列為被告公司副董事
    長，客觀上有使人認為原告係被告公司之副董事長之虞。又
    因被告之董事長廖述宗業於93年8月30日死亡，台中市稅捐
    處因原告登記為被告之副董事長，而以原告為被告之代表人
    ，進而將被告89年至92年間地價稅繳款書、90年、92年及93
    年房屋稅繳款書，均以原告為應受送達人而寄發，有戶籍謄
    本、公司變更登記事項表、台中市稅捐稽徵處95年2月22 日
    中市稅法字第0951500921號、中市稅法字第0940053420號復
    查決定書在卷可憑。是兩造間因公司登記表徵之副董事長委
    任關係，將致原告私法上地位有受侵害之危險，且此項不明
    確得以確認判決予以排除，是原告提起本件訴訟確認兩造間
    之副董事長委任關係不存在，應有確認利益，合先敘明。
  (二)按董事會之召集，應載明事由，於7日前通知各董事及監察
    人。但有緊急情事時，得隨時召集之。又董事會未設常務董
    事者，應由3分之2以上董事之出席，及出席董事過半數之同
    意，互選1人為董事長，並得依章程規定，以同一方式互選1
    人為副董事長，亦為公司法第204條、第208條第1項所明文
    。原告主張被告於84年3月31日召開之董事會之事前、事後
    均未受通知，而原告亦未同意擔任被告公司副董事長云云。
    經查：
  1.依被告董事會決議錄：「一、時間：84年3月31日下午3時。
    三、出席董事計：4人，全體董事5人（含缺額1名）。四、
    主席：廖述宗。紀錄：丙○○。六、討論事項：因首美建設
    股份有限公司指定代表人更換，補選董事長及副董事長案：
    決議：經董事一致推選廖述宗為董事長，首美建設股份有限
    公司指定代表人丁○○為副董事長」，即依被告84年3 月31
    日董事會決議錄，被告法定代理人丙○○為該日董事會之紀
    錄，然丙○○稱：「（84年3月31日中瑩公司開董事會議，
    有無參加？）沒有，也沒有通知我，我沒有參加。我這幾天
    有去找另外兩位董事甲○○、乙○○，他們也沒有參加」，
    是該次董事會是否確實有召開，已非無疑。
  2.而依被告84年4月12日之變更登記事項卡所載，董事長為廖
    述宗、副董事長為首美公司指定代表人丁○○、董事為甲○○、乙○○，監察人為丙○○，是84年3月31日董事會召開
    時，被告之董事為廖述宗、甲○○、乙○○、首美公司指定
    代表人丁○○等4人，監察人為丙○○，被告董事會決議錄
    雖記載：「三、出席董事計：4人，全體董事5人（含缺額1
    名）。四、主席：廖述宗。紀錄：丙○○」，惟查，原告主
    張其未受通知，亦未參加84年3月31日之董事會，且證人乙○○亦結稱：「（84年3月31日下午3點在公司辦公室開會選
    舉董事長、副董事長時，你有無參加？）我沒有參加。我沒
    有印象。（之前有無擔任過中瑩公司的董事？）…我也沒有
    寫過願擔任董事同意書，且我也沒有印章放在公司，或授權
    廖述宗、會計師作變更登記的事情。在中瑩公司我沒有選過
    董事，或擔任過董事。中瑩公司的會議記錄我也沒有看過。
    我只有認識廖述宗，丁○○我不認識。我也沒有選丁○○為
    中瑩公司的副董事長」等語，再丙○○亦稱：「（84年3月
    31日中瑩公司開董事會議，有無參加？）沒有，也沒有通知
    我，我沒有參加。我這幾天有去找另外兩位董事甲○○、乙○○，他們也沒有參加」等語在卷。足證被告84年3月31日
    董事會之召集程序違反法令，未通知各董事及監察人，且出
    席人數亦未達3分之2以上董事出席之規定，是被告84年3月
    31日董事會並未依公司法規定召開、決議選任原告為副董事
    長，從而，原告主張其與被告間並未成立副董事長委任關係
    ，自屬有據。
五、綜上所述，原告與被告間未成立副董事長委任關係，從而，
    原告依民事訴訟法第247條規定，訴請確認原告與被告間之
    副董事長委任關係不存在，洵屬有據，應予准許。
六、本件事證已臻明確，兩造所為其他攻擊、防禦方法，於判決
    結果不生影響，爰不逐一審究，併予敘明。
七、據上結論，本件原告之訴，為有理由，依民事訴訟法第78條
    ，判決如主文。
中    華    民    國    95    年    8     月     8    日
                  民事第四庭    法  官  周靜秀
以上正本係照原本作成。
如不服本判決，應於判決送達後20日內，向本院提出上訴狀。
中    華    民    國    95    年    8     月    10    日
                                書記官


司法院資訊處製作；財團法人民間司法改革基金會備份。
